---
title: "Trabalho de Inferência"
author: 
- Jayme Gomes dos Santos Junior
- Luciana Helena Kowalski
date: "`r format(Sys.Date(), '%d/%m/%Y')`"
output:
  pdf_document: default
  word_document: default
  html_document: 
    code_folding: hide
    number_sections: yes
    toc: yes
    toc_float: yes
subtitle: Estimação dos Parâmetros de um Modelo de Regressão Exponencial com Censura Intervalar
header-includes: \usepackage[brazil]{babel}
                 \usepackage{amsmath}
                 \usepackage{float}
                 \usepackage{bm}
csl: ABNT_UFPR_2011.csl
bibliography: refs.bib
---

```{r, include=FALSE}

knitr::opts_chunk$set(cache = TRUE)
```

# Introdução 

Censura intervalar ocorre quando o objeto de estudo é inspecionado em períodos de tempo distintos *U* e *V* e ocorre um evento de interesse neste intervalo de tal maneira que o exato momento do evento é desconhecido, e.g., *U* < t $\leq$ *V*.

Existem três principais tipos de censura:
 
 1. *U* = 0, chamamos de censura à esquerda;
 2. *V* = $\infty$, censura à direita;
 3. 0 < *U* < *V* = a, onde a $\in$ ${\rm I\!R}$ , ou seja, sabe-se o início e fim do        intervalo, a **censura intervalar**(CI) que será tratada neste trabalho.

Censura intervalar ocorre com mais frequência em análises longitudinais e experimentações clínicas. Acontecendo mais em virtude do crescimento de dados envolvendo estudos sobre o vírus HIV. 

Este tipo de dados eram analisados com técnicas tradicionais de sobrevivência, onde se assumia que o evento de interesse ocorreu no fim ou na metade do intervalo, o que gerava erros de estimação e viés nos resultados @Lindsey1998. Após investigações a distribuição exponencial se mostrou mais eficaz quando se sabe o momento das inspeções @article.

Para estimar os parâmetros da Regressão Exponencial com Censura Intervalar será utilizado o método da **Máxima** **Verissimilhança**(MV), assim como @Peng2009, mas com a utilização do software **R**(@R) para todas as simulações e análises.

Os objetivos do presente trabalho são: *i)* simular uma base de dados e os resultados com parâmetros fixos; *ii)* estimar os parâmetros usando o método (MV); *iii)* comparar os resultados dos parâmetros estimados com os da simulação utilizando intervalo de confiança com $\boldsymbol{\alpha}$=0,05.

# Modelo

Regressão Exponencial com Censura Intervalar consiste em um conjunto de intervalos independentes $\boldsymbol{Y_i}$ que seguem uma distribuição exponencial de parâmetros $\boldsymbol{\lambda_i}$, , com **i** = {1, ..., n}, logo:

$$
\boldsymbol{\underline{Y}} \sim Exp(\boldsymbol{\underline{\lambda}})
$$
Onde cada $\boldsymbol{Y_i}$ é um intervalo que contêm o evento de interesse $\boldsymbol{Y_i}$ = ($\boldsymbol{Y_{iu}}$ ; $\boldsymbol{Y_{iv}}$), sendo u o limite inferior e v o limite superior do intervalo, u e v > 0, pois se trata de intervalos de tempo, logo $\boldsymbol{\underline{Y}}$ é um vetor positivo.

O parâmetro $\boldsymbol{\lambda_i}$ = $\boldsymbol{\beta_0}$ + $\boldsymbol{\beta_1}\boldsymbol{x_i}$ com ${\underline{X}}$ = {$\boldsymbol{x_i}$ = [0 ; p]**|**i = {1, ..., n}, p $\in$ ${\rm I\!R}$} sendo um vetor de coeficientes de regressão.

Logo:

$$
f(\underline{y};\underline{\lambda}) = (\beta_0 + \beta_1{x_i}){e^{-(\beta_0 + \beta_1{x_i}){y_i}}} , (\beta_0 + \beta_1{x_i}) > 0, y_i > 0
$$

# Simulação

Como o objetivo é estimar os parâmetros $\beta_0$ e $\beta_1$, primeiro serão fixados seus valores e os valores do vetor dos coeficientes de regressão (${\underline{X}}$) como uma sequência de cem valores entre 0 e 2 igualmente espaçados. Então criar $\underline{\boldsymbol\lambda}$ = exp($\boldsymbol{\beta_0}$ + $\boldsymbol{\beta_1}\boldsymbol{x_i}$) para garantir que todos os valores sejam positivos e pequenos, como mostrado pela função `summary()`.

```{r}
b0 = log(1)
b1 = -2
x <- seq(0, 2, l = 100)
lambda = exp(b0 +b1*x)
summary(lambda)
```

A maneira de simular os intervalos $\boldsymbol{\underline{Y}}$ foi primeiramente simular cem observações de variáveis aleatórias que sigam uma exponencial com os parâmetros calculados anteriormente utilizando a função `rexp()` que retorna valores que seguem a exponencial dado o parâmetro passado. Novamente foi usada a função `summary()` mostrando que todas as observações são positivas.

```{r}
set.seed(123)
y = rexp(100, rate = lambda)
summary(y)
```

Para mostrar que as observações condizem com a distribuição exponencial, será usada a função `plot()` das observações dado os valores dos coeficientes de regressão(${\underline{X}}$).

```{r}
plot(y ~ x)
```

Simulando agora a (**CI**), ciando $\boldsymbol{\underline{U}}$(limites inferiores) e $\boldsymbol{\underline{V}}$(limites superiores), usando as observações criadas anteriormente, subtraindo e somando 0.03 a cada uma delas. Este valor foi escolhido para garantir que $\boldsymbol{\underline{Y}}$ > 0 como estipulado anteriormente. E criando uma base de dados com a função `data.frame()`, pois agora cada observação tem dois valores que são as inspeções dos objetos de estudo ao longo do tempo.

```{r}
yu <- y - 0.03
yv <- y + 0.03
censura <- data.frame(yu, yv)
summary(censura)
```

Novamente a função `summary()` mostra que todos os intervalos são positivos como estipulado anteriormente.

Através dos gráficos é possível ver que os intervalos seguem uma distribuição exponencial.

```{r}
par(mfrow = c(1,2))
plot(censura$yu)
plot(censura$yv)
```

# Verossimilhança

Existe mais de uma maneira de chegar a função de verossimilhança deste modelo, portanto para este trabalho será utilizado um dos métodos utilizados na tese @Peng2009, onde:

$$
{L}(\underline{y};\underline{\lambda}) = \prod_{i=1}^n\int\limits_{y_{iu}}^{y_{iv}}f({y_i};\lambda_i)dy,
$$
$$
= \prod_{i=1}^n\bigg[F({y_{iv}};\lambda_i) - F({y_{iu}};\lambda_i)\bigg]
$$
Portanto a verossimilhança é subtrair da função acumulada da exponencial em ${y_v}$ a função acumulada em ${y_u}$ para cada ${y_i}$ e depois multiplicar os resultados.

## Log-Verossimilhança

$$
l(\underline{y};\underline{\lambda}) = \sum_{i=1}^n\bigg[log\bigg(F({y_{iv}};\lambda_i) - F({y_{iu}};\lambda_i)\bigg)\bigg]
$$

## Estimador de Máxima Verossimilhança

Como as derivadas se tornam impossíveis analiticamente, a partir deste ponto os estimadores de máxima verossimilhança(EMV) para ${\beta_0}$ e ${\beta_1}$ serão feitos computacionalmente através de um maximizador numérico da função $l(\underline{y};\underline{\lambda})$ usando a função `optim()` que é usada para minimizar funções com dois ou mais parâmetros, logo a função $l(\underline{y};\underline{\lambda})$ será multiplicada por -1 para que a função funcione.

## Função de Verossimilhança, Log-Verossimilhança e Cálculo da Verossimilhança da Simulação

```{r}
# Verossimilhança
L_censura <- c()
for(i in 1:100){
  L_censura[i] <- pexp(censura$yv[i], rate = lambda[i]) - pexp(censura$yu[i], rate = lambda[i])
}
# Log-Verossimilhança
ll_censura <- log(L_censura)
# Cálculo da Verossimilhança
vero <- sum(-ll_censura)
```

Acima estão descritas computacionalmente as funções ${L}(\underline{y};\underline{\lambda})$ e $l(\underline{y};\underline{\lambda})$ respectivamente com o detalhe de que os produtórios e somatórios estarem omitidos, pois estão contemplados no cálculo da verossimilhança(estas funções executadas nessa ordem resultam exatamente na função de log-verossimilhança mostrada anteriormente), que é o número que representa a verossimilhança da simulação.

Como resultado temos que com $\beta_0$ = `r b0`, $\beta_1$ = `r b1`, temos uma verossimilhança = `r sprintf("%0.3f", vero)`.

Agora deve ser criada uma função para calcular a verossimilhança com $\beta_0$ e $\beta_1$ desconhecidos, para testar o EMV.

```{r}
#log-verossimilhança
ll <- function(theta, inferior, superior, x){
  lambda = exp(theta[1] + theta[2]*x)
  output <- -sum(log(pexp(superior, rate = lambda) - pexp(inferior, rate = lambda)))
  return(output)
}
# Avaliando nos betas da simulação e em outros para comparação
ll(theta = c(log(1), -2), inferior = censura$yu, superior = censura$yv, x = x)
ll(theta = c(log(0.5), -0.5), inferior = censura$yu, superior = censura$yv, x = x)
```

Depois de pronta, a função foi avaliada usando os parâmetros $\beta_0$ e $\beta_1$ da simulação e depois com valores diferentes para mostrar que funciona corretamente.

Para calcular o EMV para os betas, será usada a função `optim()` para maximizar a $l(\underline{y};\underline{\lambda})$

```{r}
# Encontrando EMV Numericamente
oo <- optim(par = c(1, -3), fn = ll, inferior = censura$yu, 
            superior = censura$yv, x = x, hessian = TRUE)
str(oo)
inv_Io <- solve(oo$hessian)
inv_Io
```

Comparando os resultados do EMV com os da simulação temos que:

$\beta_0$ e $\beta_1$ simulados = `r b0` e `r b1`, já os estimados = `r sprintf("%0.3f", oo$par[1])` e `r sprintf("%0.3f", oo$par[2])`.

A verossimilhança simulada = `r sprintf("%0.3f", vero)` e a estimada = `r sprintf("%0.3f", oo$value)`.

Para construir os intervalos de confiança para $\beta_0$ e $\beta_1$, é preciso achar a matriz de informação de Fisher(matriz de informação esperada) ${I_e}(\beta_0,\beta_1)$ = -E[${I_o}(\beta_0,\beta_1)$]. Partindo da Matriz de informação observada ${I_o}(\beta_0,\beta_1)$. 

```{r}
# Matriz de Informação Observada
oo$hessian
# Utilizando a função 'solve()' chega-se na matriz de informação esperada
Ie <- solve(oo$hessian)
Ie
```

# Intervalo de Confiança

Construindo os intervalos de confiança para $\beta_0$ e $\beta_1$ com $\boldsymbol{\alpha}$=0,05:

```{r}
ic_Max <- oo$par + qnorm(0.975)*sqrt(diag(inv_Io)) 
ic_Min <- oo$par - qnorm(0.975)*sqrt(diag(inv_Io))
cbind(ic_Min, oo$par, ic_Max)
```

Com base nos intervalos de confiança é possível dizer que o EMV para $\beta_0$ e $\beta_1$ do modelo de regressão exponencial com censura intervalar funciona de forma satisfatória.

# Referências
